臺灣臺南地方法院民事判決　　　　　　　 93年度訴字第798號
原　　　告　乙○○
訴訟代理人　郭俊廷律師
被　　　告　甲○○
訴訟代理人　張天良律師
複　代理人　徐美玉律師
上列當事人間請求分割共有物事件，經本院於民國94年11月25日
言詞辯論終結，判決如下：
    主  文
原告與被告共有坐落臺南縣後壁鄉○○段八八七地號、地目建、
面積九三三點三一平方公尺土地，准予分割如附圖所示，Ｃ部分
面積四四○點六○平方公尺分歸原告取得；Ｄ部分面積四四○點
六○平方公尺分歸被告取得；Ａ、Ｂ部分面積合計五二點一一平
方公尺由兩造按分割前應有部分比例保持共有（即應有部分各二
分之一）。
訴訟費用由兩造依如附表所示分割前應有部分比例負擔。
    事 實 及 理 由
一、本件原告起訴主張：
(一)原告與被告共有坐落臺南縣後壁鄉○○段887地號、地目建
    、面積933.31平方公尺之土地 (以下簡稱系爭土地)，應有
    部分原告與被告各為2分之1，兩造並無不分割之約定，依其
    性質亦非不能分割，因兩造於系爭土地上各有自己的房屋，
    原告乃請求被告依各自分管之位置即如附圖所示之方法為分
    割，但因被告不同意上述分割方案，致無法協議分割。
(二)系爭土地上兩造之房屋均未保存登記，且如附圖所示建物甲
    已建造逾28年，自被告於民國73年間訴請其親妹妹林秀枝交
    還房屋後，均已無人居住，且上述房屋係木磚造結構、屋齡
    又已逾折舊年限，則上開建物客觀上已不具經濟價值，況被
    告28年來長住臺北市執業，並未實際居住於上開房屋內，則
    被告為保留如附圖編號甲所示之陳舊房屋，竟要原告曲從將
    原本單純直線各2分之1較有利雙方土地長久利益之分割方案
    ，改分成不規則畸形，顯不可採。且如依被告提出之分割方
    案為分割，則原告分得之一部分土地將因深度太淺，而無法
    與原告分得之其餘部分土地有效整體運用，並無實用價值，
    虛有土地面積之所有權，此分割方案除了避免近30年的老舊
    建物被拆除外，可謂損人不利己。
(三)為此，爰依民法第823條規定，請求法院判決分割。並聲明
    ：請准將系爭土地依如附圖所示之方法分割。
二、被告則以：
(一)兩造是同父異母之兄弟，兩造之父親林石吉，為後壁鄉士紳
    ，系爭土地是林石吉所遺留下來之土地，如附圖所示系爭土
    地東側，現由原告佔有使用之乙建物，與系爭土地西側，現
    由被告佔有使用之甲建物，均係先父林石吉所建造，之後先
    父將東側部分之土地及地上乙建物分配予原告，將西側部分
    之土地及地上甲建物分配予被告，當時，甲、乙建物均向南
    出入，先父在兩造所分得土地之北側，各留後門一座，嗣因
    系爭土地南側之巷道遭他人阻塞，系爭土地上之甲、乙建物
    始改由向北之後門出入。
(二)先父在系爭土地上先後建造現由原告使用之乙建物，及現由
    被告使用之甲建物，先父經濟寬裕，其建造甲建物時，特別
    用心，建造農村罕見之美麗房屋，使用之屋樑均用上材之檜
    木，外面以歐式屋柱配合日式之屋頂，裡面為臺灣式之室內
    構造，將當時之臺灣文化表現於該建物，該房屋當時在後壁
    鄉鄉下係一棟美侖美奐之房屋，先父建造該棟房屋時，有以
    該棟建物象徵林家在當地聲望之意，一磚一瓦均親自過目、
    監工，意義非凡。兩造受先父之疪蔭，託先父之福不淺，先
    父使原告留學日本，原告中途輟學，回臺之後，又替原告謀
    職，先父又將被告自後壁鄉鄉下送到臺南市唸小學、中學，
    在此情形下，先父所建造之上開甲建物，自應加以保存。
(三)被告同意分割系爭土地，但為保存先父贈與被告之美好房屋
    ，希按甲建物之邊緣為分割線，並預留出入巷道。系爭土地
    上，除了被告欲保存之甲建物外，其他房屋均係舊房屋，如
    將來原告要重新建築時，可將其分得之狹長部分土地充作法
    定空地，則被告所提出之分割方法，對原告並無不利等語置
    辯。
(四)並聲明：請求駁回原告之訴。
三、本院之判斷：
(一)按共有物若無因物之使用目的不能分割或契約訂有不分割之
    期限者，各共有人，得隨時請求分割共有物；共有人就共有
    物分割之方法不能協議決定者，任何共有人得請求法院判決
    分割共有物，民法第823條第1項、第824條第2項分別定有明
    文。再請求分割共有物之訴，應由法院依民法第824條命為
    適當之分配，不受任何共有人主張之拘束（最高法院74年度
    第1次民事庭會議決議參照）。
(二)原告主張系爭土地為兩造所共有，其應有部分各為2分之1，
    又系爭土地之地目為建，依其使用目的並無不能分割之情形
    ，且兩造就系爭土地均無不能分割之約定，然迄今尚無法達
    成分割協議之事實，業據提出土地登記謄本1份為證，被告
    對此亦不爭執，堪信原告上開主張為真實。從而，依上開法
    條規定，原告請求分割系爭土地，洵屬有據，應予准許。
(三)次按分割共有物，以消滅共有關係為目的。法院裁判分割共
    有土地時，除因該土地內部分土地之使用目的不能分割（如
    為道路）或部分共有人仍願維持其共有關係，應就該部分土
    地不予分割或准該部分共有人成立新共有關係外，應將土地
    分配於各共有人單獨所有（最高法院69年台上字第1831號判
    例意旨參照）。本件原告與被告就系爭土地分割後，如附圖
    所示A、B部分，仍願按如附表所示分割前應有部分比例保持
    共有，則渠等自得就所分得之該部分土地維持共有，其餘部
    分則分配予各共有人單獨所有。
(四)查系爭土地北側毗臨寬約8米之既成道路，西側臨約3米寬之
    既成道路，南側臨他人所有之磚造平房，並以鐵絲網分隔，
    東側則為他人所有之2層樓房，中間以磚造圍牆分隔，系爭
    土地如附圖所示D部分土地，其上坐落有被告所管領使用之
    磚木造平房2棟（其中一棟為甲建物，另一棟建物因被告表
    示如分割後有占用他造所分得土地之情形願意拆除，因之未
    予測量），上開2棟房屋現均無人居住；附圖所示C部分土地
    上有磚木造平房1棟（即乙建物），現為原告兒子林盟原占
    有使用中，甲、乙建物均因南側遭他人所有之住家阻擋，無
    法進出，故甲、乙兩建物中間設有一寬約2.6米之巷道通往
    設於北側之大門等情，為兩造所陳明，並經本院會同地政人
    員履勘現場查證屬實，製有勘驗筆錄及囑託臺南縣白河地政
    事務所人員繪製複丈成果圖附卷可考，均堪信為真實。
(五)按分割方法為以原物分配時，如共有人中有不能按其應有部
    分受分配者，始得以金錢補償之，民法第824條第3項規定甚
    明。所謂共有人不能按其應有部分受分配，應指如依原物之
    數量，按其應有部分比例分配，有害經濟上之利用價值，致
    分配比例非照應有部分比例為之者而言。故若原物得按應有
    部分比例分配，對各共有人之經濟上利用價值不受影響者，
    即應按其應有部分比例分配，尚不生以金錢相互補償之問題
    。查系爭土地面積達933.31平方公尺，共有人僅有原告及被
    告二人，且應有部分各為2分之1，尚無不能使用而影響經濟
    上價值之問題。再者，原物分割如涉及地上建物之保留，如
    共有人之一建物面積超過其應有部分土地時所必需考慮之原
    則，因建物與土地共有人之土地同為憲法上所需保障之人民
    財產，雖民法第824條第3項規定以原物為分配時，如共有人
    中，有不能按其應有部分受分配者，得以金錢補償之規定，
    唯此原則之適用仍以共有人建物所占用土地如分歸建物所有
    人，而剩餘之土地對其他共有人仍能夠予以經濟，合乎社會
    一般常情及事理的使用，否則不能按應有部分分得土地之人
    ，所分得土地或過於狹小或過於不規則，或對土地整體規劃
    或為不可能時，則少分得土地之人憲法上保障之財產權即無
    法從金錢中補償，獲得公平對待，此時建物所有人拆除一部
    分建物，乃是對其他土地共有予以公平正義所不得不為，否
    則即為強迫土地共有人犧牲自己之利益成全建物共有人之利
    益，自有違憲法上財產權平等保障原則。
(六)被告主張應採其提出之分割方案，無非以如附圖所示甲建物
    為其先父所遺留，且該建物雖係於60年間建造，惟其先父於
    建築時對於建材極為講究，被告並經常保養維謢，迄今仍保
    存良好，實有保留該建物之必要等語為其論據。然查，建物
    甲屋齡已有28年以上，目前無人居住使用等情，業據被告陳
    明在卷（見本院93年8月3日、94年1月7日準備程序筆錄），
    其93年度課稅現值僅25,900元，亦有被告提出之臺南縣稅捐
    稽徵處總處房屋稅籍證明書1紙附卷可考，其經濟價值並不
    高，又若為保留該房屋，勢需遷就該建物而為系爭土地之分
    割，將使分割結果呈現不規則形狀，影響土地整體之利用，
    對原告甚不公平。被告以不願拆除甲建物為由，主張依其所
    提出之分割方案，將使原告分得一部分過於狹長之土地，無
    異強迫原告犧牲原告之利益成全自己之利益，實有違財產權
    平等保障原則，自無足採。
(七)若採附圖所示之分割方案，由原告分得系爭土地東邊2分之1
    部分即附圖所示C部分分歸原告取得，其餘2分之1部分即附
    圖所示D部分分歸被告取得，兩造所分得之土地均相連，且
    呈較規則之長方形，利於使用，符合經濟效益，且C部分及D
    部分均面臨約8米寬之既成道路，可對外聯絡，進而發揮該
    土地之最大使用效益，實符合憲法上財產保障平等原則，較
    為可採。
四、綜上所述，系爭土地依其使用目的並非不能分割，共有人間
    亦無不能分割之約定，然迄今未能協議分割，又本院審酌系
    爭土地之現有使用狀況、對外通行問題、位置、兩造之利益
    及單獨分得實際能充分利用之面積，以增加分得土地使用上
    之經濟效益等一切情狀，認如附圖所示之分割方案，符合系
    爭土地分割之整體效益及共有人全體之利益，堪認係適當、
    公允之分割方法。從而，原告本於共有人之資格，起訴請求
    就系爭土地予以分割，即屬正當，應予准許，本院因而准分
    割系爭土地如主文第1項所示。
五、本件雖准原告之請求，分割系爭土地，然分割方法係法院考
    量全體共有人之利益後，依職權所為之決定，原告既為共有
    人之一，亦同受其利，若全由敗訴當事人負擔訴訟費用顯失
    公平，爰依民事訴訟法第80條之1規定，命勝訴之原告亦負
    擔部分之訴訟費用，併此敘明。
六、據上論結，本件原告之訴為有理由，應依民事訴訟法第385
    條第1項前段、第80條之1、第78條、第85條第1項但書，判
    決如主文。
中　　華　　民　　國　　94　　年　　12　　月　　9 　　日
                  民事第五庭    法　官  孫淑玉
附表：
┌─────┬────┬──────────┐
│地　　　號│共 有 人│分 割 前 應 有 部 分│
├─────┼────┼──────────┤
│臺南縣後壁│乙○○  │2分之1              │
│鄉○○段88├────┼──────────┤
│7地號     │甲○○  │2分之1              │
└─────┴────┴──────────┘
上正本係照原本作成。
如對本判決上訴，須於判決送達後20日內向本院提出上訴狀。
中　　華　　民　　國　　94　　年　　12　　月　　12　　日
                                 書記官  凌昇裕
